【裁判字號】    97,台上,4839
【裁判日期】    971002
【裁判案由】    違反槍砲彈藥刀械管制條例
【裁判全文】
最高法院刑事判決            九十七年度台上字第四八三九號
上  訴  人  甲○○
選任辯護人  王東山律師
上列上訴人因違反槍砲彈藥刀械管制條例案件，不服台灣高等法
院中華民國九十七年七月十五日第二審判決（九十七年度上訴字
第二一九三號，起訴案號：台灣新竹地方法院檢察署九十六年度
偵續字第五號），提起上訴，本院判決如下：
    主  文
原判決撤銷，發回台灣高等法院。
    理  由
本件原判決認定上訴人甲○○明知可發射子彈具有殺傷力之改造
手槍及子彈，係屬槍砲彈藥刀械管制條例所管制之物品，未經主
管機關許可不得持有，竟仍基於非法持有具殺傷力之改造手槍及
子彈之犯意，於民國九十五年六月七日前之不詳時間起，開始持
有具殺傷力之仿BERETTA廠84 型半自動改造手槍一支（槍枝管制
編號：0000000000）及直徑8.7mm 土造金屬彈頭之土造子彈十五
顆，並將之放置在新竹市○區○○路一段二五二號七樓之一住處
，其具有管領力之頂樓加蓋石棉瓦屋天花板夾層內，嗣於九十五
年六月七日下午五時五十分許，經警在上址搜扣得上開具殺傷力
之改造手槍及土造子彈等情。因而維持第一審論處上訴人未經許
可，持有可發射子彈具有殺傷力之槍枝（累犯）罪刑之判決，駁
回上訴人在第二審上訴，固非無見。
惟查：(一)、採為判決基礎之證據資料，必須經過調查程序，而顯
出於審判庭者，始與直接審理主義符合，否則其所踐行之訴訟程
序，即屬違背法令。又審判期日之訴訟程序，專以審判筆錄為證
，刑事訴訟法第四十七條定有明文。是事實審法院，必須踐行法
定調查程序，須已顯出於審判庭之證據資料，始得採為判決之基
礎，從而採為判決基礎之證據，是否已踐行上開調查程序，自以
審判筆錄之記載為其準據。又審判長應將證物提示當事人、代理
人、辯護人或輔佐人，使其辨認。如係文書而被告不解其意義者
，應告以要旨；卷宗內之筆錄及其他文書可為證據者，審判長應
向當事人、代理人、辯護人或輔佐人宣讀或告以要旨，刑事訴訟
法第一百六十四條、第一百六十五條第一項定有明文。而此項規
定依同法第三百六十四條規定復為第二審審判程序所準用，如有
違背，即係應於審判期日調查之證據而未予調查，若採為裁判之
基礎，其判決當然為違背法令。原判決認定上訴人有前揭犯行，
係依憑檢察官於偵查中勘驗搜索現場之鐵皮屋結果：鐵皮屋在七
樓頂樓加蓋處，須以上訴人所持之鑰匙打開鐵皮屋鐵門，內有廁
所及淋浴設備，鐵皮屋內堆放物品，大部分為居家雜物，進入鐵
皮屋後門口左側，有簡便式拉門，將鐵皮屋隔為左右二個區塊等
情，有勘驗筆錄附卷可稽（原判決理由欄貳、一、(二)、４），為
其主要論據之一。然稽諸原審九十七年七月一日審判筆錄之記載
（原審卷第四十五至四十九頁），審判長就前揭勘驗筆錄，並未
向上訴人提示令其辨認，或向上訴人宣讀或告以要旨，即遽採該
等證據為上訴人斷罪資料之一，致上訴意旨得據以指摘，其所踐
行之訴訟程序難謂於法無違。(二)、有罪判決書之事實一欄，為判
斷其適用法令當否之準據，法院應將依職權認定與論罪科刑有關
之事實，翔實記載，然後於理由內逐一說明其憑以認定之證據，
並使事實認定與理由說明，互相適合，方為合法。倘事實認定與
理由說明，不相一致，或事實與理由欄內之記載，前後齟齬，按
諸刑事訴訟法第三百七十九條第十四款後段規定，均屬判決理由
矛盾之當然違背法令。原判決認定上訴人有前揭犯行，係以堪認
置放改造手槍及土造子彈之鐵皮屋係上訴人所建造，上訴人並係
唯一持有鑰匙之人（原判決第五頁第二十七至二十八行），為其
主要論據之一。然原判決理由欄為上開論述說明，其所援引郭靜
慧證述：……上鎖後如果伊要上去鐵皮屋，伊有時候會問過上訴
人家人，有時會自己去拿水槽下面的鑰匙。伊知道有四樓的人也
有寄放過雜物……上訴人有跟伊說過他們後來有上鎖，如果要去
放東西，可以找他們或是自己拿鑰匙打開（原判決第四頁第六至
十一行）等情，苟屬無訛，是否說明郭靜慧可自行在水槽下面，
取得系爭鐵皮屋之鑰匙開啟進入；同址四樓住戶亦曾進入寄放過
雜物，亦即上訴人並非唯一持有該鐵皮屋鑰匙而進出該處之人？
其理由欄之論述說明，前後不盡一致，原判決併採上情為不利上
訴人認定之依據，致上訴意旨得據以指摘，遽行判決，難昭折服
。(三)、依法應於審判期日調查之證據雖已調查，而其內容未明瞭
者，即與未經調查無異，如遽行判決，仍屬應於審判期日調查之
證據而未予調查，尚不得遽對被告為有利或不利之認定。原判決
說明趙麗文證稱：上開槍彈應係其兄趙渭濱於九十三年八月間，
持至鐵皮屋現場放置等情，不能為有利於上訴人之論斷，係以證
人即警員曾輝煌於第一審審理中證稱：搜索時上訴人太太（即趙
麗文）不在場，但搜到槍枝後，伊立刻將上訴人帶回警局製作筆
錄，上訴人太太也馬上有去關心，製作筆錄時上訴人太太不在場
，但他太太也沒說是他哥哥寄放的等情，而苟如趙麗文供述扣案
槍枝係其兄寄放，而為上訴人所不知，則其既於搜得槍枝後有至
警局，雖於上訴人製作筆錄時不在場，惟其亦能於當場表示槍枝
係其兄長寄放，上開槍彈與上訴人無關，豈有於回家後細細思量
，始為上開證述（原判決第六頁第十一至十九行），為其主要論
據之一。然趙麗文否認曾前往警局（第一審卷第五十頁）；又稽
諸第一審審理中受命法官訊問曾輝煌：「你們在鐵皮屋搜到槍枝
時，被告之太太是否知道？」，曾輝煌答稱：「她不知道」，受
命法官又訊問曾輝煌：「搜到槍枝後，你是否立刻將被告帶回警
局製作筆錄？」，曾輝煌答稱：「是。他太太也馬上有去關心」
，受命法官另訊問曾輝煌：「被告的太太是否知道被告稱槍枝是
綽號叫『弟弟』的寄放的說法？」，曾輝煌答稱：「製作筆錄時
被告之太太不在現場，但是他太太也沒有說是她哥哥寄放的」（
第一審卷第四十一至四十二頁）等情。則趙麗文於上訴人被帶至
警局後是否曾前往警局關心，及趙麗文於當時是否確知本案相關
經過情節，俱尚非全無疑義。乃原審就上情未詳予調查釐清，逕
援引曾輝煌上開內容並非明確之供述，遽為不利上訴人之推論，
致上訴意旨得據以指摘，其查證未盡且理由欠備，遽行判決，尚
嫌速斷，其審理猶有未盡。上訴意旨指摘原判決不當，尚非全無
理由。按第三審法院應以第二審判決所確認之事實為判決基礎，
刑事訴訟法第三百九十四條第一項前段定有明文。原判決上述之
違背法令，影響於事實之確定，本院無可據以為裁判，應將原判
決撤銷，發回原審法院更為審判。
據上論結，應依刑事訴訟法第三百九十七條、第四百零一條，判
決如主文。
中    華    民    國  九十七  年    十    月    二    日
                      最高法院刑事第一庭
                          審判長法官  董  明  霈
                                法官  林  茂  雄
                                法官  張  祺  祥
                                法官  林  秀  夫
                                法官  陳  祐  治
      本件正本證明與原本無異
                                      書  記  官
中    華    民    國  九十七  年    十    月    九    日
                                                      V


司法院資訊處製作；財團法人民間司法改革基金會備份。
